【裁判字號】    95,重訴,75
【裁判日期】    950811
【裁判案由】    請求訂立買賣契約等
【裁判全文】
臺灣高雄地方法院民事判決              95年度重訴字第75號
原      告  丙○○
            乙○○
            甲○○
前列三人共同
訴訟代理人  鍾夢賢律師
被      告  高雄硫酸錏股份有限公司
法定代理人  戊○○
            洪千琪律師
            孫嘉男律師
被      告  丁○○
訴訟代理人  林慶雲律師
            侯勝昌律師
            陳裕文律師
複代理人    楊靖儀律師
當事人間請求訂立買賣契約等事件，本院民國95年7 月28日言詞
辯論終結，判決如下：
  主  文
原告之訴駁回。
訴訟費用由原告丙○○負擔五分之四、餘由原告乙○○、甲○○
負擔。
  事實及理由
一原告丙○○起訴主張：其所有門牌號碼高雄縣鳳山市○○○路
  73之9 號房屋，部分坐落在被告高雄硫酸錏股份有限公司（下
  稱硫酸錏公司）所有高雄縣鳳山市○○段1001-35、1276、127
  6-1 地號土地上約面積12平方公尺，原告遂自民國92年7 月1
  日起承租上開部分土地，惟硫酸錏公司竟將上開高雄縣鳳山市
  ○○段1276地號土地（下稱系爭土地）及其餘11筆土地全部出
  售與被告丁○○，未依土地法第104 條之規定通知原告優先購
  買，因原告得以同一條件向硫酸錏公司購買系爭土地。又系爭
  土地業已移轉登記與丁○○，則渠等間之買賣關係無效，原告
  自得訴請確認對系爭土地有優先購買權，並請求辦理所有權塗
  銷登記，及於其繳納價金後，移轉所有權登記。求為判決：(一)
  確認原告就系爭土地如起訴狀附圖N 所示12平方公尺有優先購
  買權存在。(二)被告間就系爭土地如起訴狀附圖N 所示約12平方
  公尺土地，以買賣為原因之所有權移轉登記應予塗銷。(三)硫酸
  錏公司於原告給付價金後，應協同辦理系爭土地如起訴狀附圖
  N 所示約12平方公尺土地所有權移轉登記與原告。
二原告乙○○、甲○○（下稱乙○○等2 人）起訴主張：其等原
  為硫酸錏公司之員工，於任職期間配住高雄縣鳳山市○○○路
  2 巷29號、10巷32號宿舍（下稱系爭宿舍），因硫酸錏公司為
  國營事業，系爭宿舍即為公有宿舍，依行政院相關行政命令，
  乙○○等2 人雖已退休，仍均為合法現住人，詎硫酸錏公司以
  已出售宿舍坐落之基地與丁○○為由，通知乙○○等2 人搬遷
  ，惟上開基地原承租人有優先承賣權，被告間之買賣契約無效
  ，在硫酸錏公司未出賣土地前，乙○○等2 人仍有續住之權利
  ，又硫酸錏公司出售宿舍土地，如乙○○等2 人為合法現住人
  ，依國營事業處理眷舍土地之規定，硫酸錏公司應補償乙○○
  等2 人，是以提起本訴，求為判決：(一)確認乙○○與硫酸錏公
  司就高雄縣鳳山市○○○路2 巷29號房屋使用借貸關係存在。
  (二)確認甲○○與硫酸錏公司就高雄縣鳳山市○○○路10巷32號
  房屋使用借貸關係存在。
三被告丁○○則以：丙○○占用系爭土地之所有建物，非為合法
  ，乃屬違章建築，並經高雄縣政府拆除大隊拆除完畢，與土地
  法第104 條之規定不符，不得主張優先購買權。況且依丙○○
  與硫酸錏公司間之租賃契約第3 條約定，於硫酸錏公司出售土
  地時應於終止前3 個月通知丙○○終止契約，丙○○無條件自
  動拆除還地等語，丙○○既依約有無條件自動拆除還地之義務
  ，自不得主張有土地優先購買權。再者被告間就連同系爭土地
  等12筆土地成立之買賣契約係連同土地上建物一併為之，無法
  分割，因非以各筆土地或房屋成立單獨之買賣契約，故丙○○
  自不得主張其中系爭土地中之12平方公尺買賣契約無效等語，
  求為判決如主文所示。
四被告硫酸錏公司則以：丙○○係在系爭土地臨時搭建地上物出
  租他人使用後，才自92年7月1日起就無權占用之土地，與被告
  成立租賃契約，以1年為期，逐年換約，並約定被告需處理眷
  舍、改建或出售土地時得隨時終止租約，且上開違章所建之地
  上物業經行政機關拆除，丙○○應不符土地法第104條之規定
  情形，其主張就系爭土地有優先承購權乃無權利保護之利益。
  因被告間之買賣契約係因硫酸錏公司就12筆土地合併標售，無
  法分割，丙○○不得僅就其中之12平方公尺主張有無效及優先
  購買權。另乙○○等2人於退休前確實配住硫酸錏公司所有之
  系爭宿舍，惟甲○○配住之高雄縣鳳山市○○○路10巷32 號
  房屋業已拆除而不存在，且已與丁○○達成和解協議遷出，甲○○已無確認使用之利益。另乙○○已退休，前基於職務關係
  配住之宿舍使用借貸關係已消滅，已屬無權占有，且硫酸錏公
  司另訴請求乙○○遷讓房屋，由本院受理中，其另案請求確認
  有使用權，顯無必要等語置辯，求為判決如主文所示。
五丙○○主張其所有門牌號碼高雄縣鳳山市○○○路73之9 號房
  屋，部分坐落在硫酸錏公司所有之系爭土地上。丙○○於94年
  7月1日與硫酸錏公司就該占用部分約12平方公尺土地成立租賃
  契約，約定租期1年，及於硫酸錏公司需要處理眷舍、改建或
  出售土地時得終止契約。嗣系爭土地於94年11月24日出售與丁○○，並已於95年1月17日移轉登記完畢。另乙○○等2人於退
  休前，有權使用系爭宿舍。乙○○配住硫酸錏公司所有高雄縣
  鳳山市○○○路2巷29號房屋係坐落在高雄縣鳳山市○○段127
  6地號土地之上。甲○○配住硫酸錏公司所有高雄縣鳳山市○○○路10巷32號房屋係坐落在高雄縣鳳山市○○段1275-2 地
  號土地之上，上開土地均已出售與丁○○及移轉登記完畢等節
  ，為兩造所不爭執（見本院卷第143 頁、第187 頁），復有兩
  造不爭執其真正之不動產買賣契約書、租賃契約、硫酸錏公司
  （73）錏離證字第0007號離職證明書、80年12月10日（80）錏
  人字第3406號函、土地登記第二類謄本等在卷足稽（見本院卷
  第168 頁至第170 頁、第30頁、第150 頁至第155 頁），自堪
  信為真實。被告則以前開情詞置辯，是以本件爭點為：(一)丙○○得否以其與硫酸錏公司就系爭土地12平方公尺部分之租賃關
  係，主張本件被告間買賣契約無效，及就系爭土地12平方公尺
  部分有優先購買權？(二)甲○○配住之宿舍已拆除不存在，且已
  與丁○○達成和解協議遷出，得否對硫酸錏公司請求確認使用
  權存在？(三)乙○○為73年3 月31日退休人員（任職22年10月）
  ，得否對硫酸錏公司請求確認退休前配住之宿舍使用權存在？
六丙○○得否以其與硫酸錏公司就系爭土地12平方公尺部分之租
  賃關係，主張本件被告間買賣契約無效，及就系爭土地12平方
  公尺部分有優先購買權？
(一)按出賣人未通知優先購買權人而與第三人訂立買賣契約者，其
  契約不得對抗優先購買權人，固為土地法第104 條第2 項後段
  所明定，惟土地法第104 條關於基地或房屋優先購買權之規定
  ，旨在使房屋與基地之所有權合歸於一人所有，使法律關係單
  純化，以盡經濟上之效用，並杜紛爭。故必須對於基地有地上
  權、典權或租賃關係之存在，且地上權人、典權人或承租人於
  基地上有房屋之建築者，始有本條優先購買權之適用。因此，
  雖房屋所在基地出售時，承租人對該基地有優先購買權，惟於
  請求優先購買及確認該基地買賣契約無效時，已無租賃關係存
  在，出租人尚且可請求返還租賃物（基地），承租人應無以已
  未存在之法律關係主張適用土地法第104 條規定之理。
(二)經查：丙○○之房屋未經保存登記，且已遭高雄縣政府拆除，
  即現系爭土地只留乙○○原配住之宿舍，其餘宿舍均已拆除一
  節，為兩造所不爭執（見本院卷第187 頁），並有兩造不爭執
  其真正之現場照片6幀（見本院卷第171頁至第173頁）在卷足
  稽，是以丙○○請求確認優先購買權之系爭土地上，已無其所
  建築之地上物，應可認定。再者，丙○○與硫酸錏公司間就系
  爭土地成之租賃契約租賃期間為1年，已於95年6月30日到期，
  且硫酸錏公司前於94年12月3日以錏財字第0940000574號函通
  知丙○○，因已出售眷舍，請其自動拆屋還地，丙○○於95年
  4月7日本院言詞辯論期日已知其通知終止租賃契約等情，為丙○○所不爭執（見本院卷第187頁、第227頁），復有租賃契約
  及上開錏財字第0940000574號函各1份在卷可據（見本院卷第
  30頁、第158頁），丙○○亦自承無法舉證其與硫酸錏公司自
  95年7月1日起就系爭土地仍有租賃契約存在（見本院卷第227
  頁），足認丙○○與硫酸錏公司間於本院言詞辯論終結時，已
  無任何租賃關係存在，且亦未在系爭土地（基地）上有任何房
  屋之建築，則揆諸上開說明，丙○○應不屬土地法第104條之
  優先購買人。
(三)另丙○○雖以被告就系爭土地成立買賣時，仍為系爭土地之承
  租人，當時即為優先購買人而得請求確認有優先購買權存在，
  並請求為移轉所有權登記等語。惟在積極確認之訴，必須原告
  所主張為訴訟標的之法律關係存在，其權利保護要件始無欠缺
  。而權利保護要件是否存在，應以事實審言詞辯論終結時之狀
  態為據。原告起訴時雖具備權利保護要件，於事實審言詞辯論
  終結時欠缺者，仍應認其訴為無理由，而為其敗訴之判決。因
  丙○○於本院言詞辯論終結時已非系爭土地承租人，又無建屋
  存在，斯時已無優先購買權，依上開土地法第104 條第2 項之
  規定，自不得主張被告間就系爭土地之買賣契約，係不得對抗
  丙○○而為無效。是以其上開主張並不足採。
(四)至被告爭執丙○○不得主張僅就系爭土地中之12平方公尺買賣
  契約無效等語，因丙○○不符土地法第104 條所定優先購買權
  人之要件，自無庸再認定其得否僅就其中部分土地主張無效及
  優先購買，附此敘明。
七甲○○配住之宿舍已拆除不存在，且已與丁○○達成和解協議
  遷出，得否對硫酸錏公司請求確認使用權存在？
(一)按稱使用借貸者，謂當事人一方以物交付他方，而約定他方於
  無償使用後返還其物之契約，為民法第464 條所明定。因此使
  用借貸契約自以該約定之物存在，始得以請求交付。如依該約
  定而交付並已特定之物，業經滅失而不存在，借用人自無從依
  使用借貸契約請求貸與人再交付該特定物，或主張對該特定物
  有使用借貸權利。
(二)經查：甲○○為硫酸錏公司之退休人員，請求確認其與硫酸錏
  公司就退休前配住之高雄縣鳳山市○○○路10巷32號房屋使用
  借貸關係存在，然而該房屋於本院言詞辯論終結前業已拆除而
  不存在一節，為兩造所不爭執（見本院卷第187 頁），並有照
  片在卷可憑，業如前述，因此甲○○與硫酸錏公司間因就已特
  定之高雄縣鳳山市○○○路10巷32號房屋使用借貸關係，顯因
  標的物滅失而不存在，縱認甲○○與硫酸錏公司仍有使用借貸
  契約存在，亦僅生能否請求硫酸錏公司另行交付借貸物等法律
  關係，尚無從就已不存在之物確認有使用權。是以揆諸上開說
  明，甲○○請求確認就已滅失不存在之宿舍房屋有使用權存在
  ，自不應准許。
(三)至甲○○已退休，復與丁○○達成和解協議遷出，得否對硫酸
  錏公司請求確認使用權存在一節，因甲○○不得確認已滅失之
  房屋有使用權存在，上開爭執即無庸再予論述，併此敘明。
八乙○○為73年3 月31日退休人員（任職22年10月），得否對硫
  酸錏公司請求確認退休前配住之宿舍使用權存在？
(一)按因任職關係獲准配住系爭房屋宿舍，固屬使用借貸之性質，
  然其既經離職，依借貸之目的，當然應視為已使用完畢，按諸
  民法第470條之規定，貸與人自得據以請求交還系爭房屋，最
  高法院44年台上字第802號判例足資參照。
(二)經查：乙○○為硫酸錏公司之退休人員，於任職期間配住硫酸
  錏公司所有高雄縣鳳山市○○○路2巷29號房屋，固為兩造所
  不爭執，惟乙○○確已於73年3月31日退休一節，有前述硫酸
  錏公司（73）錏離證字第0007號離職證明書在卷可憑，亦即乙○○現已非硫酸錏公司之任職人員，則揆諸上開說明，乙○○
  就高雄縣鳳山市○○○路2巷29號房屋應已使用完畢，硫酸錏
  公司自得以借貸目的業已完成，而請求交還系爭房屋，據此孫
  德怡乃無使用權，其自不得請求確認退休前配住之宿舍使用權
  存在。
(三)至乙○○另主張：硫酸錏公司為國營事業，退休前配住之房屋
  係公有宿舍，依行政院80年4 月19日80局肆字第15837 號函所
  示，乙○○雖已退休，仍得續住至宿舍處理為止，另依「中央
  各機關學校國有眷舍房地處理辦法第12條之規定，其亦為合法
  之現住人。因硫酸錏公司出售宿舍，依國營事業處理眷舍土地
  之規定，硫酸錏公司應補償乙○○等語。經查：
1.硫酸錏公司為隸屬經濟部之國營事業機構，所屬員工之任用及
  退休，自應依「經濟部所屬事業人員退休、撫卹及資遣辦法」
  處理，而該辦法第15條第1項規定，各機構人員退休時，其原
  配住之宿舍應即遷讓，但遷讓確有困難者，得申請暫准繼續借
  住，其期間以本辦法施行前之工作年資，每滿1年准予借住1個
  月為限，固有上開辦法可參（另置卷外）。惟上開但書規定，
  乃針對個案特殊情形並以申請獲准續住者為限，其最高續住期
  間為30個月。而乙○○係於73年3月31日退休離職，任職22年
  10月，縱可申請獲准續住，至多僅可續住23個月，惟乙○○自
  退休之日起迄今，顯已逾23個月，復未申請及經硫酸錏公司同
  意續住，自無從依上開辦法對退休前獲得配住之宿舍，主張其
  為合法續住人、有使用權。
2.再者，縱認依行政院80年4月19日80局肆字第15837號函所示，
  乙○○雖已退休，仍得續住至宿舍處理為止，有上開函令在卷
  可據（見本院卷第83頁），惟乙○○配住之上開宿舍所坐落之
  系爭土地，業經硫酸錏公司於94年11月24日出售與丁○○，並
  已於95年1 月17日移轉登記完畢，丙○○所主張對系爭土地有
  優先購買權，復無理由，如前所述，足認該宿舍已經硫酸錏公
  司處理完畢，乙○○自上開宿舍處理之日，亦無任何使用權。
3.又行政院固於88年12月14日以台88人政住字第314588號院令頒
  佈有關「中央各機關學校國有眷舍房地處理辦法」，惟上開辦
  法業於92年12月8日經行政院以院授人住字第0920310541號函
  令廢止，有上開辦法及函令在卷可憑（另置卷外），乙○○自
  不得援引已廢止之規定，做為有權占用房屋之理由。是以其所
  辯各節，均不足採。
九綜上所述，丙○○依土地法第104 條之法律關係，請求(一)確認
  原告就系爭土地如起訴狀附圖N 所示12平方公尺有優先購買權
  存在。(二)被告間就系爭土地如起訴狀附圖N 所示約12平方公尺
  土地，以買賣為原因之所有權移轉登記應予塗銷。(三)硫酸錏公
  司於原告給付價金後，應協同辦理系爭土地如起訴狀附圖N 所
  示約12平方公尺土地所有權移轉登記與原告，於法不符，不應
  准許。又乙○○等2 人依使用借貸之法律關係，請求(一)確認乙○○與硫酸錏公司就高雄縣鳳山市○○○路2 巷29號房屋使用
  借貸關係存在。(二)確認甲○○與硫酸錏公司就高雄縣鳳山市○○○路10巷32號房屋使用借貸關係存在，為無理由，均應予駁
  回。
十據上論結，原告之訴為無理由，依民事訴訟法第85條第1 項但
  書，判決如主文。
中    華    民    國    95    年    8     月    11    日
                  民事第六庭法  官  謝靜雯
正本係照原本作成。
如不服本判決，應於送達後20日內，向本院提出上訴狀並表明上
訴理由，如於本判決宣示後送達前提起上訴者，應於判決送達後
10日內補提上訴理由書（須附繕本）。
中    華    民    國    95    年    8     月    11    日
                            書記官  鄭淑華


司法院資訊處製作；財團法人民間司法改革基金會備份。
